臺灣桃園地方法院民事判決　　　　　　　94年度訴字第1262號
原　　　告　乙○○
　　　　　　　　　　　號
訴訟代理人　廖德澆律師
被　　　告　甲○○
上列當事人間因本院94年度交易字第25號過失致死案件，原告提
起附帶民事訴訟（94年度交附民字第21號），經本院刑事庭移送
前來，於民國94年12月6日辯論終結，本院判決如下：
    主  文
原告之訴及假執行之聲請均駁回。
訴訟費用由原告負擔。
    事  實
甲、原告方面：
一、聲明：
  (一)被告應給付原告新台幣（下同）1,987,628 元，及自刑事附
    帶民事訴訟起訴狀繕本送達之翌日起至清償日止，按年息5%
    計算之利息。
  (二)願供擔保，請准宣告假執行。
二、陳述：
  (一)被告於民國93年11月6 日晚間7 時50分許，在桃園縣桃園市
    ○○路上，與友人共同飲用數杯啤酒後，明知酒後不得駕車
    ，仍駕駛9683-HD 號自用小客車（下稱系爭車輛），沿桃園
    縣大溪鎮○○路○ 段，由北往南方向行駛。當日晚間11時50
    分許，被告駕駛系爭車輛，行經上處員林路3 段268 號前之
    外側車道時，原應注意車前狀況，隨時採取必要之安全措施
    ，且依當時陰天，夜間有照明，柏油路面乾燥無缺陷，視距
    良好無障礙物等路況，亦無不能注意之情事，竟仍因飲酒過
    量，注意力、判斷力及駕駛能力均劣於平時，致未能注意其
    前方有路人陳錦華自東向西，欲橫越員林路3 段之狀況，貿
    然駕車前行，被告駕駛之系爭車輛左側車頭遂撞及陳錦華倒
    地，陳錦華因此受有神經性休克、頭部外傷併頸椎骨折之傷
    害，經送醫後延至93年11月7 日凌晨零時許不治死亡。被告
    上開過失致死之犯行，業經本院審理在案。
  (二)按因故意或過失，不法侵害他人之權利者，負損害賠償責任
    。不法侵害他人致死者，對於支出醫療及增加生活上需要之
    費用或殯葬費之人，亦應負損害賠償責任。被害人對於第三
    人負有法定扶養義務者，加害人對於該第三人亦應負損害賠
    償責任。不法侵害他人致死者，被害人之父、母、子、女及
    配偶，雖非財產上之損害，亦得請求賠償相當之金額。民法
    第184 條第1 項前段、第192 條第1 項、第2 項、第194 條
    分別定有明文。爰請求被告賠償下列金額：
  1.扶養費用：原告為陳錦華之母，係22年10月25日出生，陳錦
    華於93年11月7 日死亡時，原告之年齡為71歲，已年老無恆
    產而不足以維持生活，且為法定得受陳錦華扶養之人，依內
    政部92年台閩地區男、女性平均餘命表，原告尚有8 年餘命
    ，再依行政院主計處編製之國民所得統計摘要平均每人民間
    消費支出為284,902 元，是原告每月得受子女扶養金額為23
    ,741 元 ，又原告育有4 名子女，陳錦華對於原告之扶養義
    務佔四分之一，則依霍夫曼計算式扣除中間利息，原告得請
    求一次給付之扶養金為489,628 元（計算式：284902×6.87
    4342×1/4 ＝489628）。
  2.喪葬費用：原告為陳錦華所支出之喪葬費用計有喪葬費用30
    萬元、納骨灰位9 萬元、長生祿位9 萬元及蓬萊陵園永久管
    理費1 萬8 千元，共計支出喪葬費用49萬8 千元。
  3.慰撫金：因被告之侵權行為致原告家庭破碎，原告痛失愛女
    ，天人永隔，白髮人送黑髮人，精神上所受創痛極大，爰請
    求100萬元之精神慰撫金。
    綜上，原告請求被告賠償之金額為1,987,628元。
三、證據：提出戶籍謄本、92年國人零歲平均餘命估測結果摘要
    、平均每人民間消費支出表、興祥禮儀公司治喪費用明細表
    、統一發票、蓬萊陵園祥雲觀納骨塔位暨長生祿位永久使用
    權狀、富邦產物保險公司匯款通知單、勞工保險局核定通知
    書各1 件為證。
乙、被告方面：
    被告未於言詞辯論期日到場，亦未提出書狀作何聲明或陳述
    。
丙、本院依職權調閱臺灣高等法院94年度交上易字第212 號卷宗
    ，並查詢兩造之財產、所得資料。
    理  由
甲、程序方面：
一、按因侵權行為涉訟者，得由行為地之法院管轄。民事訴訟法
    第15條第1 項定有明文。本件請求損害賠償事件，被告所為
    侵權行為其行為地為桃園縣大溪鎮○○路○ 段268 號前（詳
    後述），位屬本院土地管轄範圍，是被告之住所雖非設於本
    院轄區內，本院仍有管轄權，先予敘明。
二、本件被告未於言詞辯論期日到場，核無民事訴訟法第386 條
    所列各款之情形，爰依原告之聲請，由其一造辯論而為判決
    。
乙、實體方面：
一、原告主張：陳錦華於上揭時地遭被告所駕駛系爭車輛之左側
    車頭撞及倒地，陳錦華因此受有神經性休克、頭部外傷併頸
    椎骨折之傷害，經送醫後延至93年11月7 日凌晨零時許不治
    死亡之事實，業據伊引用本院94年度交易字第25號刑事判決
    （下稱本件刑事判決）所認定之事實而為主張在卷，並提出
    戶籍謄本1 件為證，復據本院依職權調取本件刑事判決卷宗
    查閱無訛，且被告已於相當時期受合法之通知，既未於言詞
    辯論期日到場，亦未提出書狀作何聲明、陳述以供本院審酌
    ，依民事訴訟法第280 條第3 項前段準用同法條第1 項之結
    果，視同被告對於原告主張之事實自認。綜上，堪信原告主
    張之事實為真正。
二、原告復主張被告就本件車禍之發生，有違反酒後不得駕車規
    定及疏未注意車前狀況之過失等語，經查：
  (一)按汽車行駛時，駕駛人應注意車前狀況，並隨時採取必要之
    安全措施。汽車駕駛人飲用酒類或其他類似物後其吐氣所含
    酒精濃度超過每公升零點二五毫克者，不得駕車。道路交通
    管理處罰條例第94條第3 項、第114 條第1 款分別定有明文
    。
  (二)依本件刑事判決卷附交通事故調查報告表所載，被告領有駕
    駛執照（見相字卷第6 頁），對上開規定，自難諉為不知。
    又依上揭調查報告表及卷附道路交通事故現場圖所載，肇事
    當時陰天，夜間有照明，柏油路面乾燥無缺陷，視距良好無
    障礙物，顯無不能注意之情事（見上開卷第4-6 頁）。然被
    告酒後駕車，致注意力、判斷力及駕駛能力均劣於平常，又
    疏未注意其前方有行人陳錦華穿越道路之路況，貿然前行，
    以致肇事，被告顯有違反上開規定之過失。即本件經臺灣省
    桃園縣區車輛行車事故鑑定委員會鑑定結果，亦同此認定，
    有該會94年4 月28日桃縣行字第0945201084號函暨所附桃縣
    鑑字第940144號鑑定意見書在卷可參（見本件刑事判決一審
    卷第17-19 頁）。又被告之上開過失與陳錦華之死亡結果間
    ，顯有相當因果關係，亦足認定。
三、次按，因故意或過失，不法侵害他人之權利者，負損害賠償
    責任。本件陳錦華因被告之過失行為而死亡，已如前述，原
    告為陳錦華之母，自得請求被告賠償其損害。茲就原告請求
    損害賠償之金額應否准許，分述如下：
  (一)扶養費用部分：
    再按，不法侵害他人致死，被害人對於第三人負有法定扶養
    義務者，加害人對於該第三人亦應負損害賠償責任，民法第
    192 條第2 項定有明文。又直系血親相互間，互負扶養之義
    務；負扶養義務有數人時，直系血親卑親屬為第一順序扶養
    義務人；負扶養義務者有數人，而其親等同一時，應各依其
    經濟能力分擔義務；扶養之程度，應按受扶養權利者之需要
    ，與負扶養義務者之經濟能力及身分定之，民法第1114條第
    1 款、第1115條第1 項第1 款、第3 項及第1119條亦分別定
    有明文。又按，父母與子女間之扶養義務，依民法第1117條
    之規定，直系血親尊親屬受扶養者，其扶養權利，雖不以無
    謀生能力為必要，但仍須受不能維持生活之限制。查原告係
    22年10月25日出生，有戶籍謄本1 件附卷可稽（見本件交附
    民卷第6 、7 頁），於陳錦華於93年11月7 日死亡時，原告
    之年齡已為71歲，依內政部統計處92年國人零歲平均餘命估
    測結果摘要所示（見本件交附民卷第8 頁），尚有約8.04年
    之餘命。又依本院職權向財政部臺灣省北區國稅局調閱原告
    之財產歸屬資料、93年綜合所得稅各類所得資料所示，原告
    名下並無財產，亦無所得申報資料（見本院卷第22、23頁）
    ，則原告主張伊因無法工作復無恆產，以致不能維持生活，
    而有受扶養之權利等語，即為可採。再者，原告除育有陳錦
    華外，尚有三名子女可負擔扶養伊之義務，此據原告自陳在
    卷，而陳錦華於死亡時為年滿為43歲之成年人（50年1 月10
    日出生，見本院卷第7 頁），距60歲之退休年齡尚有8 年以
    上，倘仍生存，自有能力與原告之另三名子女共同負擔扶養
    原告之義務，則陳錦華應負擔之扶養義務應以四分之一計之
    。另關於扶養費之計算標準，原告主張依行政院主計處編製
    之國民所得統計摘要平均每人民間消費支出為284,902 元（
    見本件附民卷第9 頁），被告就此並未到庭或以提出書狀以
    為爭執，應為可採。綜上，原告主張伊每年應受扶養之費用
    其金額為284,902 元，受扶養期間為8 年，陳錦華應負擔四
    分之一之扶養費用等語，均為可採，依此計算，原告得請求
    之扶養費為489,628 元，【計算式：（第一年不扣除中間利
    息）[284902*6.00000000（此為應受扶養8 年之霍夫曼係數
    ）]=0000000 （小數點以下四捨五入），0000000 ÷4 ＝48
    9628.5（原告僅請求整數部分）】。是原告請求被告給付扶
    養費用489,628 元，即屬有據。
  (二)殯葬費用部分：
    復按，不法侵害他人致死者，對於支出殯葬費之人，應負損
    害賠償責任，民法第192 條第1 項定有明文。原告主張陳錦
    華因本件被告之侵權行為身亡，其支出殯葬費用共計49萬8
    千元等語，並提出興祥禮儀公司治喪費用明細表、統一發票
    、蓬萊陵園祥雲觀納骨塔位暨長生祿位永久使用權狀各1 件
    為證（見本件交附民卷第10-13 頁），而被告已於相當時期
    受合法之通知，既未於言詞辯論期日到場，亦未提出書狀作
    何聲明、陳述以供本院審酌，依民事訴訟法第280 條第3 項
    前段準用同法條第1 項前段之結果，視同被告對於原告主張
    支出上開殯葬費用之事實自認，且上開殯葬費用之支出經核
    尚屬必要、合理之費用，金額亦屬相當，故原告此部分之請
    求，亦屬有據。
  (三)精神慰撫金部分：
    又按，不法侵害他人致死者，被害人之父、母、子、女及配
    偶，雖非財產上之損害，亦得請求賠償相當之金額，民法第
    194 條定有明文。查原告於本件事發時已為71歲之高齡，無
    收入復無財產，共育有四子，伊女陳錦華於本件因被告之過
    失侵權行為而死亡時，年僅43歲，正值壯年，已如前述。而
    被告雖於本件未曾於審理期日到場為何陳述或提出書狀以供
    本院審酌，惟依本院職權所查得之資料，被告斯時為23歲之
    成年人，其名下並無財產、亦無何所得申報資料（見本院卷
    第15、27、28頁），爰斟酌兩造之身份、地位、財產狀況及
    原告驟失愛女，遭逢白髮人送黑髮人之不幸，所受精神上之
    痛苦及被告過失程度等一切情狀，認原告請求被告賠償伊非
    財產上之損害100 萬元，尚屬適當，應予准許。
  (四)綜上，原告因系爭車禍所受損害之金額總計為1,987,628 元
    （計算式：489628＋498000＋0000000 ＝0000000）。
四、再按，損害之發生與擴大，被害人與有過失者，法院得減輕
    賠償金額或免除之，民法第217 條第1 項定有明文。此項規
    定之目的在謀求加害人與被害人間之公平，倘受害人於事故
    之發生亦有過失時，由加害人負全部賠償責任，未免失諸過
    酷，是以賦與法院得不待當事人之主張，減輕其賠償金額或
    免除之職權。換言之，基於過失相抵之責任減輕或免除，非
    僅為抗辯之一種，亦可使請求權全部或一部為之消滅，故裁
    判上得以職權斟酌之。又民法第192 條第1 項規定不法侵害
    他人致死者，對於支出殯葬費之人，亦應負損害賠償責任，
    係間接被害人得請求賠償之特例。此項請求權，自理論言，
    雖係固有之權利，然其權利係基於侵權行為之規定而發生，
    自不能不負擔直接被害人之過失，倘直接被害人於損害之發
    生或擴大與有過失時，依公平之原則，亦應有民法第217 條
    過失相抵規定之適用。亦有最高法院73年台再字第182 號判
    例可資參照。查，本件車禍之發生，被告固有違反酒後不得
    駕車規定，且未注意車前狀況，並隨時採取必要之安全措施
    之過失，詳如前述。惟按，行人在在禁止穿越、劃有分向限
    制線、設有劃分島或護欄之路段或三車道以上之單行道，不
    得穿越道路，道路交通安全規則第134 條第1 項第2 款定有
    明文。查本件車禍地點設有分向限制線，有現場照片2 張附
    卷可稽（見相字卷第34頁），依上規定，陳錦華本不得貿然
    穿越，且本件事發當時為夜間11時50分許，被告駕駛系爭車
    輛，依常理應有使用汽車頭燈以供照明，又依現場視距良好
    並無障礙物乙情，陳錦華如有確認左右來車，應可及早發現
    系爭車輛之動向，惟陳錦華於此情形下仍疏未注意上開規定
    而執意穿越，致雙方彼此避讓不及，而生本件車禍，陳錦華
    顯有過失甚明，且該過失與本件侵權行為結果之發生間，亦
    有相當因果關係存在。是依前開說明，本件原告請求被告賠
    償其損害，自亦有上開民法第217 條第1 項之適用。本院審
    酌現場為雙向四線車道，路幅頗寬，被告於事發之際雖無明
    顯違規情形，惟陳錦華自系爭車輛左前方橫越上開道路已逾
    道路二分之一，如被告遵守前述注意車前狀況並隨時採取必
    要安全措施及不得於酒後駕車之規定，應可及時發現陳錦華
    穿越道路並採取必要之安全措施，且系爭車輛之機動力顯然
    高於人力，車輛駕駛人即被告之注意程度，應較行人陳錦華
    之注意程度為高，依上開情狀，本院認被告應負70% 之過失
    責任，陳錦華應負30% 之過失責任。依此比例計算，原告所
    得請求之金額即為1,391,340 元（計算式：0000000 ×70%
    ＝0000000 ，小數點以下四捨五入）。
五、復按，依強制汽車責任保險法第30條規定：「保險人依本法
    規定給付之保險金，視為加害人或被保險人損害賠償金額之
    一部份；加害人或被保險人受賠償請求時，得扣除之」。查
    本件原告於陳錦華死亡後，已受領強制保險理賠金140 萬元
    ，此據原告自陳在卷，且提出富邦產物保險公司匯款通知單
    1 件在卷可考（見本院卷第47、49頁），堪予認定。上開原
    告得請求之金額自應扣除原告已受領之理賠金額，是原告本
    件得請求之金額於扣減後，已無可資請求之餘額。
六、綜上所述，原告所得請求被告給付之損害賠償金額為1,391,
    340 元，惟於扣除伊已受領之強制保險理賠金140 萬元後，
    原告已不得再向被告請求。從而，原告本於侵權行為之法律
    關係，請求被告給付原告1,987,628 元，及自刑事附帶民事
    訴訟起訴狀繕本送達之翌日起至清償日止，按年息5%計算之
    利息，為無理由，應予駁回。又原告之訴既經駁回，其假執
    行之聲請即失所附麗，應併予駁回。
七、本件事證已臻明確，原告其餘之主張、陳述及所提之證據資
    料，核與判決結果無何影響，爰不一一論述，附此敘明。
八、本件原告之訴為無理由，依民事訴訟法第385 條第1 項前段
    、第78條，判決如主文。
中　　華　　民　　國　　94　　年　　12　　月　　20　　日
                  民事第二庭    法　官　范明達
以上正本係照原本作成
如對本判決上訴，須於判決送達後20日內向本院提出上訴狀
中　　華　　民　　國　　94　　年　　12　　月　　21　　日
                                書記官　李燕枝
